【裁判字號】    98,訴,113
【裁判日期】    980702
【裁判案由】    撤銷土地徵收
【裁判全文】
臺中高等行政法院判決
                                       98年度訴字第113號
                              .
原      告  甲○○○○○
代  表  人  乙○○
（管理人）                  號
被      告  內政部
代  表  人  丙○○
訴訟代理人  丁○○
            戊○○
上列當事人間因撤銷土地徵收事件，原告不服行政院中華民國98
年2月10日院臺訴字第0980081231號訴願決定，提起行政訴訟。
本院判決如下︰
    主  文
原告之訴駁回。
訴訟費用由原告負擔。
    事實及理由
一、事實概要：緣交通部高速鐵路局為興辦台灣西部走廊高速鐵
    路（台中縣轄區）工程，報經被告以民國（下同）85年5月
    14日台（85）內地字第8505603號函核准徵收台中縣神岡鄉
    ○○段161-35地號等113筆土地（包括原告所有之圳堵段274
    -1地號），合計面積5.8409公頃，及其土地改良物，交由台
    中縣政府以85年5月15日85府地權字第115752號公告。嗣交
    通部高速鐵路局以台中縣神岡鄉公所（以下簡稱神岡鄉公所
    ）於72年間為開闢都市○○○○○道路工程需要，業已辦理徵
    收台中縣神岡鄉○○段274-1地號土地，85年間再行徵收，
    係屬重複，報經內政部以97年4月23日台內地字第097006981
    4號函准予撤銷該筆土地之徵收，交由台中縣政府於97年5月
    1日以府地權字第09701200341號公告，同日以府地權字第09
    701200343號函請其繳回該筆土地之徵收補償費。原告不服
    ，提起訴願遭決定駁回，遂提起本件行政訴訟。
二、本件原告主張：台中縣政府於72年間辦理系爭土地徵收作業
    時，明知原管理人王向榮已於民國5年過世，其應依照內政
    部58年1月14日台內地字第302840號函辦理，或函請當地鄉
    鎮市公所查明新任管理人後，將地價補償金提存或通知領取
    ，但台中縣政府怠於查明而致未通知，亦未辦理提存，導致
    原告管理人無從得知領取該補償金。72年間之徵收，因台中
    縣政府對系爭土地並未將補償費發放完竣，且未將補償費提
    存或聲請法院公示送達，致使該次徵收未依法完成，因該瑕
    疵，系爭土地並未辦理徵收移轉登記。即因72年未辦理移轉
    登記，85年因興建高鐵工程，才對系爭土地辦理徵收，而此
    次徵收程序合法，且經原告於88年間完成提領地價補償費。
    系爭土地僅有一次徵收事實，並無重複徵收，原告僅依法領
    取85年之徵收補償費，無台中縣政府所稱須繳回重複徵收補
    償費之問題。又因無重複徵收，故無行政程序法第117條第1
    項但書、第121條、第119條規定，原行政處分違法而須撤銷
    之原因。再者，系爭土地所領取之補償費，係用於土地公廟
    祠之修繕及回復工程，該補償費已用訖，若撤銷行政處分，
    即有損公益，有違信賴保護原則。系爭土地於88年才辦竣土
    地徵收所有權移轉登記，台中縣政府以原管理人為受款人將
    72年之徵收補償費存入國庫保管專戶，捨棄現任管理人存在
    ，97年撤銷公告，其撤銷處分已超越行政程序法2年除斥期
    間規定，被告無權追回合法發給之一次土地徵收補償費等情
    。並聲明求為判決訴願決定及原處分均撤銷。
三、被告則以：
    (一)台中縣神岡鄉公所為辦理神岡鄉都市計畫第3-1號道路工
      程，需用原告所有台中縣神岡鄉○○段274-1地號土地，
      及其土地改良物，報經台灣省政府72年6月25日府第四字
      第54235號函核准徵收，台中縣政府以72年7月12日府地用
      字第102238號公告徵收，並於同年8月25、26日發放補償
      費，完成徵收法定程序。嗣後，交通部高速鐵路局為辦理
      台灣西部走廊高速鐵路工程，亦需使用上開土地，因當時
      土地登記謄本未加註公告徵收註記，且因土地所有權人未
      領取補償費，尚未辦理徵收登記，致經該局再報由被告85
      年5月14日台內地字第8505603號函核准徵收，而發生重複
      徵收之情形，該局爰於97年3月24日擬具撤銷徵收土地清
      冊申請撤銷徵收，經被告土地徵收審議委員會第188次會
      議審議通過，被告以97年4月23日台內地字第0970069814
      號函准予撤銷徵收，依法並無不合，亦不生原告所稱已逾
      行政程序法第121條所定撤銷處分之除斥期間情事。
    (二)又依土地法施行法第56條第1項規定，核准徵收案之通知
      、補償費之發給對象，係以徵收公告之日土地登記簿所記
      載者為準，即應向公告之日土地登記簿所記載之土地所有
      權人，按登記簿上記載之住址通知領取補償費。查台中縣
      政府於72年間接獲台中縣神岡鄉公所為辦理神岡鄉都市計
      畫第3-1號道路工程之核准徵收土地案，即依上開規定按
      土地登記簿之記載辦理公告及通知，於法尚無不合。況上
      開土地上之土地改良物徵收補償費係以原告「乙○○」為
      受領對象，並經原告於72年8月25日（即發放補償費當日
      ）領竣，且原告所有之同段275-8（與本案274-1地號土地
      相毗鄰）、219-1地號土地之徵收補償費，亦經渠於同日
      領竣。是以，本案土地徵收補償費未領取並非原告無從得
      知徵收情事所致，原告主張無從得知領取徵收補償費，殊
      無可採。
    (三)另依最高行政法院97年2月份庭長法官聯席會議決議：「
      ‧‧‧直轄市或縣（市）地政機關如已合法通知應受補償
      人領款，而因應受補償人拒絕受領、不能受領或所在地不
      明，致未能發給，雖未為提存，該徵收土地核准案並不因
      此失其效力。」本案系爭土地於72年核准徵收後，所有權
      人因故未領取補償費，雖台中縣政府未辦理提存，而於95
      年5月15日將補償費存入保管專戶（保管字號：95年保管
      字第470號），惟並不影響徵收之效力。
    (四)基上所述，本案系爭土地確有重複徵收情事，被告97年4
      月23日台內地字第0970069814號函准予撤銷徵收，於法並
      無違誤等語，資為抗辯。並聲明求為判決駁回原告之訴。
四、兩造之爭點：本案系爭土地有無重複徵收情形？被告撤銷系
    爭土地之徵收是否合法？經查：
    (一)按「國家因左列公共事業之需要，得依本法之規定，徵收
      私有土地，但徵收之範圍，應以其事業所必需者為限：一
      、國防設備。二、交通事業。三、公用事業。四、水利事
      業。五、公共衛生。六、政府機關、地方自治機關及其他
      公共建築。七、教育學術及慈善事業。八、國營事業。九
      、其他由政府興辦以公共利益為目的之事業。」、「市縣
      地政機關於接到行政院或省政府令知核准徵收土地案時，
      應即公告，並通知土地所有權人及土地他項權利人。前項
      公告之期間為30日。」、「徵收土地應補償之地價及其他
      補償費，應於公告期滿後15日內發給之。」分別為行為時
      土地法第208條、第227條第1項、第2項及第233條前段所
      規定。次按土地徵收條例第49條第1項規定：「已徵收之
      土地，需用土地人應切實按核准計畫及所定期限使用。在
      未依徵收計畫完成使用前，需用土地人應每年檢討其興辦
      事業計畫，並由其上級事業主管機關列管。有下列情形之
      一者，應辦理撤銷徵收：一、因作業錯誤或工程變更設計
      ，致原徵收之土地不在工程用地範圍內者。‧‧‧。」為
      土地徵收條例第49條第1項所明定。
    (二)經查台中縣神岡鄉公所為開闢都市○○○○○道路工程，需
      用包括台中縣神岡鄉○○段274-1地號等68筆土地，由台
      中縣政府報經台灣省政府72年6月25日72府地四字第54235
      號函核准徵收，交由台中縣政府以72年7月12日72府地用
      字第102238號公告，並於同年8月25日及26日發放補償費
      ，完成徵收法定程序，已原始取得系爭土地所有權。嗣交
      通部為興辦台灣西部走廊高速鐵路（台中縣轄區）工程，
      再報經被告以85年5月14日台（85）內地字第8505603 號
      函核准徵收系爭台中縣神岡鄉○○段274-1地號土地，核
      屬重複，自得依上揭規定予以撤銷，是交通部於97年3 月
      24日以交總(一)字第0970002482號函報經內政部97年4月23
      日台內地字第0970069814號函准予撤銷台中縣神岡鄉○○
      段274-1地號土地之徵收，經核並無違誤。
    (三)原告雖主張台中縣政府於72年間辦理系爭土地徵收作業時
      ，明知原管理人王向榮已於民國5年過世，其應依照內政
      部58年1月14日台內地字第302840號函辦理，或函請當地
      鄉鎮市公所查明新任管理人後，將地價補償金提存或通知
      領取，但台中縣政府怠於查明而致未通知，亦未辦理提存
      ，導致原告管理人無從得知領取該補償金。72年間之徵收
      ，因台中縣政府對系爭土地並未將補償費發放完竣，且未
      將補償費提存或聲請法院公示送達，致使該次徵收未依法
      完成，因該瑕疵，系爭土地並未辦理徵收移轉登記，經查
      台中縣神岡鄉公所為辦理神岡鄉都市計畫第3-1號道路工
      程，需用原告所有台中縣神岡鄉○○段274-1地號土地，
      及其土地改良物，報經台灣省政府72年6月25日府第四字
      第54235號函核准徵收，台中縣政府以72年7月12日府地用
      字第102238號公告徵收，並於同年8月25、26日發放補償
      費，已如前述，並有台灣省政府72年6月25日府第四字第
      54235號函、台中縣政府72年7月12日府地用字第102238號
      公告，於72年8月25日、26日發放補償費之台中縣政府72
      年8月16日府地用字第133701號函、神岡鄉申請都市計畫
      第3-1號道路新闢工程徵收土地清冊及神岡鄉都市計畫第
      3-1號道路新闢工程徵收用地補償清冊在卷可稽，足證已
      完成徵收法定程序，應認為徵收處分已成立生效，原告此
      部分之主張，並非可採。
    (四)至原告主張系爭土地所領取之補償費，係用於土地公廟祠
      之修繕及回復工程，該補償費已用訖，若撤銷行政處分，
      即有損公益，有違信賴保護原則，且系爭土地於88年才辦
      竣土地徵收所有權移轉登記，台中縣政府以原管理人為受
      款人將72年之徵收補償費存入國庫保管專戶，捨棄現任管
      理人存在，97年撤銷公告，其撤銷處分已超越行政程序法
      2年除斥期間規定，被告無權追回合法發給之一次土地徵
      收補償費乙節，按「土地法第233條規定徵收土地應補償
      之地價及其他補償費，應於公告期滿後15日內發給之，係
      指需用土地人應於公告期滿15日內，將應補償地價及其他
      補償費額繳交直轄市或縣（市）地政機關，及該地政機關
      應於公告期滿15日內通知土地所有權人領款，使土地所有
      權人處於隨時可領取之狀態而言。至於同法第237條規定
      之提存，目的在減輕直轄市或縣（市）地政機關之責任，
      非其義務。直轄市或縣（市）地政機關如已合法通知應受
      補償人領款，而因應受補償人拒絕受領、不能受領或所在
      地不明，致未能發給，雖未為提存，該徵收土地核准案並
      不因此失其效力。」為最高行政法院97年2月份庭長法官
      聯席會議決議有案，本件系爭土地於72年核准徵收後，所
      有權人因故未領取補償費，雖台中縣政府未辦理提存，而
      於95年5月15日將補償費存入保管專戶（保管字號：95年
      保管字第470號），惟台中縣政府徵收公告及通知土地所
      有權人領取補償費後，原告即處於隨時可領取之狀態，縱
      未予提存，原告仍可向該台中縣政府領取，並不影響該徵
      收核准案之效力，亦與原告將事後所領取之補償費，已否
      用罄，得否繳回，係屬二事，而與事後撤銷重複徵收無關
      ，並無原告所稱之有損公益及有違信賴保護之情事，原告
      此部分之主張，亦無足採。
五、綜上所述，原告所訴均非可採，本件原處分並無違誤，訴願
    決定予以維持，亦無不合。原告訴請撤銷，為無理由，應予
    駁回。本件事證已臻明確，兩造其餘之陳述及舉證，不影響
    於本判決之認定，爰不一一論列。
六、據上論結，本件原告之訴為無理由，依行政訴訟法第195條
    第1項後段、第98條第1項前段，判決如主文。
中    華    民    國    98    年    7    月    2      日
                臺中高等行政法院第三庭
                          審判長法  官  王  茂  修
                                法  官  林  金  本
                                法  官  莊  金  昌
以上正本證明與原本無異。
如不服本判決，應於判決送達後20日內向本院提出上訴書狀，其
未表明上訴理由者，應於提起上訴後20日內向本院提出上訴理由
書（須依對造人數附具繕本）；如於本判決宣示或公告後送達前
提起上訴者，應於判決送達後20日內補提上訴理由書（須附繕本
）。未表明上訴理由者，逕以裁定駁回。
中    華    民    國    98    年    7    月    2      日
                                書記官  林  昱  妏


司法院資訊處製作；財團法人民間司法改革基金會備份。
